臺灣高雄地方法院民事判決　　　　　　 93年度簡上字第195號
　　上　訴　人　甲○○
　　送達代收人　丙○○
　　被上訴人　　乙○○
當事人間請求確認本票債權不存在事件，上訴人對於民國９３年
６月１８日本院高雄簡易庭９３年雄簡字第１６４８號民事判決
提起上訴，本院判決如下：
    主      文
原判決廢棄。
被上訴人在第一審簡易之訴駁回。
第一審訴訟費用由被上訴人負擔，第二審訴訟費用由上訴人負擔
。
    事實及理由
壹、程序方面：民事簡易第二審上訴程序，當事人不得提出新攻
    擊或防禦方法，但如不許其提出，顯失公平者，不在此限，
    民事訴訟法第四百三十六條之一第三項準用四百四十七條第
    一項第六款，定有明文。就被上訴人乙○○簽立如附表一所
    示之系爭二紙本票的原因，本案上訴人即被告甲○○，於原
    審陳稱：系爭本票是作為被上訴人向其借款的擔保。嗣於提
    起上訴後則改稱：是因被上訴人向其借用如附表一所示之二
　　張支票，及約定支票到期後，應由被上訴人負責籌款以供執
　  票人兌領，為此被上訴人並開立系爭本票，用以確保其履行
    上開義務等語。並稱：起訴時其誤以為是因被上訴人向其借
    款而開票，嗣因原審法官要求舉證，且被上訴人又稱是因借
    票而開立，為此經上訴人查詢留存之票頭及銀行的紀錄，於
    第一審終結後，才確定被上訴人是因向上人借用支票，才開
    立系爭本票等語。本院審酌兩造間確長期有多筆金錢往來，
    被上訴人不僅曾請上訴人協助調度財務，並曾多次開立票據
    請上訴人代其向別人調錢，更曾向上訴人借過錢等情，業經
　　被上訴人陳明，並有上訴人所提出之其他本票可佐，應堪信
  　為真實。故衡諸常情，上訴人確有因一時誤記而錯認爭本票
    之開票原因的可能性。為此，本院認上訴人雖於第二審程序
    提出迴異於第一審之新攻擊、防禦方法，但依民事訴訟法第
    四百四十七條第一項第六款，於法仍無不合。
貳、被上訴人乙○○之聲明及陳述：
一、起訴時之聲明：求為判決：「確認上訴人即被告所持有，被
    上訴人即原告所簽發，如附表一所示，並經本院九十三年度
    票字第三四四五號本票裁定之本票二紙，其本票債權不存在
    。」。
二、於本院之答辯聲明：１、上訴駁回。２、第二審訴訟費用，
　　由上訴人負擔。
三、陳述：
１、於原審陳稱：
　　(1)、上訴人甲○○持被上訴人乙○○所簽發，如附表一所示
　　　　之本票二紙，向鈞院聲請強制執行之裁定，經鈞院以九
 　 　　十三年度票字第三四四五號裁定准予強制執行。
    (2)、我是為了向上訴人借支票使用，才簽發系爭本票。但我
        開立系爭本票時，上訴人並未同時將同額之支票交給我
        。亦即上訴人應將附表二所示之支票交給我，再由我交
        給簡伯修，俾便我能換回簡伯修所持有中之票據。但實
        際上，上訴人是將如附表二所示支票直接交給簡伯修，
        以致簡柏修沒有將原擬換回之票據交給我。因此，被上
        訴人自無須負擔系爭本票之債務。
２、於本院補稱：
　　(1)、系爭本票之到期日及金額，的確是我所寫，但我記得簽
　　　　發時，我應該沒有寫本票的發票日期。
    (2)、附表二之支票交予簡伯修後，其才開立系爭二紙本票。
    (3)、甲○○開立系爭支票，我是事後才知道。
參、上訴人甲○○主張：
一、聲明：求為判決１、原判決廢棄。２、被上訴人在第一審之
    訴均駁回。３、第一、二審費用由被上訴人負擔。
二、陳述：
１、於原審陳稱：因被上訴人向我借錢，所以被上訴人才簽立系
    爭本票交付予我。
２、於本院第二審程序，改稱：
　　(1)、因被上訴人先前交付予訴外人簡伯修之票據即將到期，
　　　　被上訴人乃向我表示，因為其（被上訴人）自己的票已
        經遭銀行拒絕往來，所以希望能向我借二張支票，用以
　　　　向簡伯修換回前揭既將到期之票據。因此，我乃開立如
　　　　附表二所示之支票，交予被上訴人後，再由被上訴人將
　　　　支票交給簡伯修。又我將支票借給被上訴人的同時，兩
　　　　造就已約定，附表二之支票到期時，應由被上訴人負責
 　　　 籌款，以供執票人兌領；暨由被上訴人依兩造間之約定
        ，開立系爭本票並交付予上訴人，所以附表一、二之本
        票及支票金額與日期才會都相同。
    (2)、附表二所示之支票到期後，被上訴人並未籌款以供執票
        人兌領，致支票經提示後退票。為此，訴外人林光益來
        向我要票款。後來是我自己付款予執票人清償並取回支
        票後，將支票交還予銀行。
肆、得心證之理由：
一、爰因被上訴人乙○○先前交付予訴外人簡伯修之票據即將到
　　期，被上訴人乙○○乃商請上訴人甲○○幫忙，由甲○○開
    立支票，用以換回簡伯修所持有即將到期之票據。為此，上
    訴人甲○○乃開立如附表二所示之二紙支票，該二紙支票亦
    確有交予簡伯修。又如附表一所示之系爭本票，確係被上訴
    人乙○○則開立及交付予上訴人等情，業經兩造一致陳明在
    卷（參本院二審卷筆錄），並有支票影本（本院二審卷８７
    頁、８９頁）及本票影本可佐，堪信為真實。故本件訴訟，
    兩造間之爭點為，「系爭本票係擔保何種債務」、「系爭本
    票之發票日是由何人所填」、「上訴人簽立系爭本票時，簡
    伯修是否已取得附表二所示之支票？是否因此而對法律效果
    有所影響」、「系爭本票是由何人交予簡伯修，及是否會因
    交付本票予簡伯修之人不同，致影響法律上之效果」、「若
    簡伯修未將原擬換回之票據還予被上訴人，是否會影響本票
    之效力」、「附表二之支票退票後，上訴人是否已清償及對
    本票發票人責任之影響」。
二、經查：
１、就甲○○所主張：「這二張本票確實是他跟我借支票，所以
    開本票放在我這裏。」、「、、等到我借給他的支票，由他
　　付錢兌現後，我才將本票還給他。」等語（參本院二審卷４
　  ３頁筆錄）。乙○○已自承：「我的確有向他借支票，所以
    才開這二張本票放在他那裏，當時有說我自己會兌現支票的
　　錢」、「我的確有講支票我會自己付錢」等語（參本院二審
　  卷４４頁、４５頁筆錄），所述相符。且經比較附表一、二
    ，可知乙○○所開立之系爭本票的到期日及金額，與甲○○
    所開立之支票的發票日及金額，完全相同，衡情附表一、二
    之支票與本票間，確極可能存在某種關連性。從而，堪信兩
    造間確曾約定「附表二之支票到期後，應由乙○○負責籌款
    以供執票人兌領」，且乙○○開立系爭二紙本票，目的係在
    確保上訴人應履行前揭義務，亦即就「若支票退票，上訴人
    須對執票人負發票人責任，致上訴人對被上訴人所擁有之債
    權」加以擔保。
２、至於上訴人甲○○所稱：其將支票交予被上訴人乙○○，再
    由被上訴人乙○○交給簡伯修，暨其將支票交給被上訴人之
    同時，被上訴人即已開妥系爭本票並將本票交給上訴人等語
    ，雖為被上訴人乙○○所否認，但：
    (1)、證人簡伯修已到庭證稱：「（這二張支票是何人交給你
        的？）是乙○○親自拿到台中市○○路特力屋旁的餐廳
        交給我的」等語（參二審卷４６頁筆錄），且被上訴人
        乙○○亦曾稱：「事實上甲○○的總共借四張給簡伯修
        ，其中有二張是要借給我的，我再拿給簡伯修換回我的
        票。」（參二審卷４４頁筆錄），故依現有證據，應認
        如附表二所示支票是由被上訴人交給簡伯修。
    (2)、退一步言之，縱認附表二之支票，是由上訴人甲○○直
        接交給簡伯修；甚至縱認被上訴人乙○○所另辯稱「附
        表二之支票交予簡伯修後，其才開立系爭二紙本票」等
        語為真。然：
        、參酌乙○○自承：「（本來這二張支票，你打算借
            來交給誰？）我的確打算交給簡伯修，、、當時我
            是想用甲○○的支票，去向簡伯修換回我放在簡伯
            修那裏的票」、「（為何他知道要將支票交給簡伯
            修？）他自己先開票交給簡伯修，然後叫我說一定
            要開本票。」、「（為何他知道要將支票交給簡伯
            修？）我的確有跟簡伯修講過，要拿甲○○的支票
            換我開的票，我的確也有跟甲○○說過，要借支票
            是要來換回後在簡伯修的票」、「（你跟甲○○借
            票時，是否有提到支票的金額多少？）的確有講好
            就是借這二張，金額及日期的確就是實際上跟他所
            開出的三信大智分行的票是一樣的」等語（參二審
            卷４４頁、４５頁筆錄），亦即該二紙支票之實際
　　　　　　用途、金額、日期，均與被上訴人乙○○向上訴人
　　　　　　甲○○借票之用途、金額相同；乙○○亦已把將向
  　　　　　甲○○借票換回簡伯修處之票據之事，告知相關當
　　　　　　事人。從而，縱使認為「支票是由甲○○直接交給
  　　　　　簡伯修」，也並不違反乙○○可得推知，甚至是已
   　　　　 明示的本意。
        、更何況，被上訴人乙○○既稱：「（在你跟淑廖敏
            講過要借票時，是否有講他開支票後，就要開本票
            給他？）當時沒有講，是他開票給簡伯修後，才來
            找我，我才同意開本票放在他那裏。」、「（開本
            票給甲○○時，你已知道甲○○已開四張支票給簡
            伯修？）的確知道、、」等語（參本院二審卷４４
            頁、４５頁），亦即依被上訴人乙○○所述內容，
            被上訴人雖明知甲○○已直接將支票交給簡伯修，
            被上訴人仍同意開立系爭本票，並將系爭本票交予
            甲○○。則亦應認被上訴人乙○○已追認「甲○○
            將支票交給簡伯修」之行為，並願依本票負相關責
            任。
    (3)、綜上所述，就「附表二之支票，究竟是由兩造中之何人
        交予簡伯修」、「兩造究竟是在支票交予簡伯修之前或
        之後，約定由乙○○開立系爭本票交予甲○○」等事，
        兩造所述雖有不同，但對於本案訴訟之勝敗均無影響（
        註：依現有證據，本院認為此部分，以甲○○所述為真
        ）。
３、又被上訴人乙○○雖一再指稱「簡伯修收取如附表二之支票
    後，並未將所持之票據交還」等語，然不論是否屬負實，乙
    ○○既另稱：「（當時開本票時，你知道簡伯修尚未將你的
    支票還給甲○○或你？）對、、」等語，亦即被上訴人自承
    其雖明知簡伯修並未將原已執有之票據退還，卻仍同意開立
    系爭本票，並將系爭本票交予甲○○，則上訴人自應依本票
    負相關責任。更何況，上訴人亦稱：「（你開本票給甲○○
　　時，甲○○有否答應幫你收回在簡伯修的票？）沒有，我是
　  一直強調說，他應該把支票交給我才對，但是我沒有託甲○
    ○去我向簡伯修收回支票．甲○○也沒有明確這樣答應。」
    ，亦應認簡伯修有無返還票據，均與甲○○無涉，更對本案
    訴訟之勝敗並無影響。
４、又如附表二之支票到期時，經執票人分別透過第一銀行台中
    分行、安泰銀行台中分行提示結果，均因存款不足而遭退票
    等情，業經兩造陳明，並有三信商業銀行股份有限公司之回
    函在卷（二審卷９２頁）可佐。堪信被上訴人乙○○並未依
    兩造間之約定，負責籌款供執票人兌現支票。而上訴人主張
    支票退票後，訴外人林光益向上訴人請求票款，經上訴人付
    款清償並取回支票後，將支票交還予銀行等情，業經證人簡
    伯修證述在卷，並有上訴人所提出之清償協議書影本在卷可
    佐，並為被上訴人乙○○所不爭執；且經本院函詢結果，該
    二紙支票退票後，確已由上訴人甲○○自行取回票據後交予
    銀行，並由銀行以「清償贖回」為由，依「支票存款戶票信
    狀況註記須知」規定加以「註記」等情，有前揭三信商業銀
    行股份有限公司之回函在卷可佐。從而，堪信附表二之支票
    退票後，已由上訴人甲○○自行清償票款完畢。
５、又被上訴人指稱簽立系爭本票時，應該未記載發票日期，然
    被上訴人並未舉證以實其說，自難認系爭本因欠缺發票日期
    而無效。
三、按本票之發票人應照本票之文義擔保本票之付款，綜上所述
    ，被上訴人乙○○簽發系爭二紙本票交付予上訴人甲○○，
    係為確保被上訴人能依兩造間之約定，履行「附表二之支票
    屆期時，應由被上訴人負責籌足款項存入付款銀行，以供執
    票人兌領」義務，並就「若支票退票，上訴人須對執票人負
    發票人責任，致上訴人對被上訴人所擁有之請求權」加以擔
    保。然附表二之支票屆期後，被上訴人未履行上開義務，致
    支票均遭退票，上訴人應對執票人負責，因此對被上訴人亦
    有請求權時，系爭本票所欲擔保之債權既已存在。至於退票
    後，上訴人自行與執票人達成協議，由上訴人清償並贖回該
    支票，不論執票人與上訴人間之約定如何，及執票人是否已
    全部受償，均僅涉及執票人與上訴人間之法律關係，對於系
    爭本票所欲擔保之債權，應無影響。從而，被上訴人主張確
    認本票債權不存，為無理由。原審為上訴人敗訴之判決，於
    法尚有未合，上訴意旨指摘原審判決不當，求予廢棄，為有
    理由，爰由本院改判如主文第二項所示。
柒、本件事證已臻明確，兩造其餘攻擊防禦方法，於判決之結果
　　，並無影響，故不再逐一論述。
捌、據上論結：本件上訴為有理由，依民事訴訟法第四百三十六
　　條之一第三項、第四百五十條、第七十八條、第八十二條，
  　判決如主文。
中　　華　　民　　國　　94　　年　　3　　月　　24　 　日
                  民事第二庭    審判長法官  楊富強
                  　　　　　　　法　　　官  蘇雅慧
                  　　　　　　　法　　　官　洪碩垣
正本係照原本作成。
本判決不得上訴。
中　　華　　民　　國　　94　　年　　3 　 月　　29 　　日
                                法院書記官  光聰
┌─────────────────────────────────┐
│附表一（本票）                                                    │
├──┬──────┬───┬─────┬──────┬──────┤
│編號│ 票 面 金 額│發票人│票據號螞  │票載發票日  │票載到期日  │
│    │  （新臺幣）│      │          │　　　      │            │
├──┼──────┼───┼─────┼──────┼──────┤
│一  │２６萬７千元│乙○○│５７４５２│９２年１０月│同　　　上  │
│    │            │      │６        │３１日      │            │
├──┼──────┼───┼─────┼──────┼──────┤
│二  │３０萬　　　│乙○○│５７４５２│９２年１１月│同　　　上  │
│    │            │      │７        │３０日      │            │
├──┴──────┴───┴─────┴──────┴──────┤
│註：右揭５７４５２７本票之發票日，原判決誤載為８９年４月５日      │
└─────────────────────────────────┘
┌─────────────────────────────────┐
│附表二（支票）                                                    │
├──┬──────┬───┬─────┬──────┬──────┤
│編號│ 票 面 金 額│發票人│票據號碼　│票載發票日  │提示及退票日│
│    │  （新臺幣）│      │          │            │期          │
├──┼──────┼───┼─────┼──────┼──────┤
│一　│２６萬７千元│甲○○│ＧＡ１３７│９２年１０月│９２年１０月│
│    │            │      │９０８８  │３１日      │３１日      │
├──┼──────┼───┼─────┼──────┼──────┤
│二　│３０萬元　　│甲○○│ＧＡ１４２│９２年１１月│９２年１２月│
│    │            │      │２９５４  │３０日      │９日 　     │
├──┴──────┴───┴─────┴──────┴──────┤
│註：一、右揭二紙支票之付款人均為「三信商業銀行大智分行」。        │
│  　二、右揭二紙支票退票後，均因「清償贖回」，而於９３年４月２６日│
│ 　　　 依「支票存款戶票信狀況註記須知」之規定加以「註記」。      │
└─────────────────────────────────┘
